臺灣屏東地方法院民事判決
110年度訴字第773號
原      告  吳瑞發  
訴訟代理人  謝宛均律師
被      告  林麗敏  
訴訟代理人  陳采邑律師
上列當事人間請求塗銷抵押權登記等事件，本院於民國111年6月
7日言詞辯論終結，判決如下：
    主      文
確認被告就原告所有坐落屏東縣○○鄉○○段○○○地號土地於民國九
十一年六月二十一日設定擔保本金最高限額新台幣貳佰萬元之抵
押權所擔保之債權不存在。
被告應將前項抵押權設定登記予以塗銷。
訴訟費用由被告負擔。
    事實及理由
一、本件原告起訴時，訴之聲明為：㈠確認被告就原告所有坐落
    屏東縣○○鄉○○段000地號土地（下稱系爭土地）於民國91年6
    月21日設定登記擔保本金最高限額新台幣（下同）200萬元
    之抵押權（下稱系爭抵押權）及其所擔保之債權均不存在。
    ㈡被告應將系爭抵押權設定登記予以塗銷。於訴狀送達後，
    原告不再請求確認系爭抵押權不存在，核屬減縮應受判決事
    項之聲明，則原告所為訴之變更，合於民事訴訟法第255條
    第1項第3款規定，應予准許。
二、原告主張：系爭土地為原告所有，原告前以系爭土地為被告
    設定系爭抵押權，於91年6月21日辦畢登記。系爭抵押權之
    性質為普通抵押權，惟兩造間並未無債權債務關係存在，系
    爭抵押權原無從成立，其設定登記對原告於系爭土地之所有
    權自屬有所妨害，則原告得訴請確認系爭抵押權所擔保之債
    權不存在，並依民法第767條第1項規定，請求被告塗銷系爭
    抵押權設定登記等語，並聲明：如主文所示。
三、被告則以：兩造為舊識，原告曾向被告商借200萬元，以供
    其清償其所積欠之保證債務，而以系爭土地為被告設定性質
    為最高限額抵押權之系爭抵押權，作為其借款之擔保，詎其
    嗣後即不知去向，迄未清償上開借款。系爭抵押權所擔保之
    債權確實存在，且系爭抵押權之存續期間尚未屆滿，則原告
    訴請確認系爭抵押權所擔保之債權不存在，並請求塗銷系爭
    抵押權設定登記，洵屬無據等語，資為抗辯，並聲明：原告
    之訴駁回。
四、下列事項，為兩造所不爭執（見本院卷第107頁），並有土
    地登記謄本、異動索引附卷可稽（見本院卷第23、31至81頁
    ），堪認為真實：
  ㈠重測、分割前坐落屏東縣○○鄉○○段000地號土地為原告與他人
    共有，原告以其所有權應有部分為被告設定抵押權，擔保債
    權總金額記載為本金最高限額200萬元，存續期間自91年6月
    1日至111年5月31日止，於91年6月21日辦畢登記。
  ㈡上開土地於95年6月14日分割新增529-18地號土地，由原告取
    得，於重測後為同鄉九明段320地號（即系爭土地）。
五、按法律關係之存在與否不明確，致原告在私法上之地位有受
    侵害之危險，而此危險得以對於被告之確認判決除去之者，
    即得依民事訴訟法第247條之規定提起確認之訴（最高法院5
    2年度台上字第1922號民事判決意旨參照）。本件原告主張
    系爭抵押權所擔保之債權不存在，為被告所否認，足令原告
    之財產有受侵害之危險，而此種危險得藉由確認判決加以排
    除，則原告提起本件確認訴訟，有即受確認判決之法律上利
    益，應予准許。
六、本件爭點為：
  ㈠系爭抵押權是否為普通抵押權？
  ㈡系爭抵押權所擔保之債權是否存在？ 
七、本院判斷如下：
　㈠⒈按民法物權編第6章第2節最高限額抵押權之規定，固係於96
      年3月28日始增訂公布，惟我國實務前此業已承認最高限
      額抵押權。所謂最高限額抵押權，係指在抵押存續期間內
      發生之債務，於最後決算時，在最高限額內有擔保效力而
      言。此種抵押權所擔保之債務，除訂約時已發生者外，即
      將來發生之債務在約定限額之範圍內，亦為抵押權效力所
      及。此與普通抵押權，為專就現存特定之債務為擔保者，
      有所不同（最高法院69年度台上字第1743號、88年度台上
      字第444號民事判決意旨參照）。又普通抵押權，因先有
      被擔保之債權存在，而後抵押權始得成立，則其所擔保之
      債權金額，於設定之初即已確定，原無登記最高限額之必
      要；且因普通抵押權從屬於擔保債權而存在，於該債權消
      滅前，抵押權應繼續存在，並不因時間之經過而消滅，故
      亦無存續期間可言。
　　⒉經查：系爭抵押權設定時之土地登記申請書及附件，固因
      已逾保存年限而銷毀，惟系爭抵押權之擔保債權總金額為
      本金最高限額200萬元，存續期間自91年6月1日起至111年
      5月31日止，清償日期、利息（率）、遲延利息（率）、
      違約金均依照契約約定等情，有屏東縣屏東地政事務所11
      1年1月5日屏所地一字第11130015900號、土地登記謄本附
      卷可稽（見本院卷第23、29頁）。由上開土地登記內容以
      觀，兩造就系爭抵押權所擔保之債權範圍，除約定以本金
      200萬元為限外，並以發生於00年0月0日至111年5月31日
      間內者為限，顯然並非係為現存、特定之債權為擔保，而
      係擔保於一定期間內所發生、金額不特定之債權。是以，
      原告主張系爭抵押權為普通抵押權云云，洵無可採，系爭
      抵押權之性質為最高限額抵押權一事，應堪認定。
　㈡⒈按確認法律關係不存在之訴，如被告主張其法律關係存在時
      ，應由被告負舉證責任（最高法院103年度台上字第393號
      民事判決意旨參照）。次按最高限額抵押權之存續期限一
      旦屆滿，該抵押權即歸於確定，而成為普通抵押權，其從
      屬性因而回復，其所擔保之債權，即為確定時存在且於不
      逾最高限額之擔保範圍內之特定債權（最高法院83年度台
      上字第557號、91年度台上字第641號民事判決意旨參照）
      。故最高限額抵押契約定有存續期間者，於擔保之存續期
      間內可發生之債權，於期間屆滿時，已確定未發生者，依
      抵押權之從屬性，自應許抵押人請求塗銷抵押權設定登記
      。
　　⒉經查：系爭抵押權之存續期間已於111年5月31日屆滿，系
      爭抵押權於斯時歸於確定，惟被告就其對原告於系爭抵押
      權訂約時即有債權存在，或於系爭抵押權存續期間內另有
      債權發生之事實，並未提出任何證據加以證明，則被告抗
      辯系爭抵押權所擔保之債權存在云云，自無可採，原告主
      張系爭抵押權所擔保之債權為不存在，應堪信為真實。
　㈢按所有人對於無權占有或侵奪其所有物者，得請求返還之。
    對於妨害其所有權者，得請求除去之。有妨害其所有權之虞
    者，得請求防止之。民法第767條第1項定有明文。系爭抵押
    權所擔保之債權不存在，有如前述，抵押權即無所附麗，縱
    有抵押權登記，亦屬無效，並對原告於系爭土地之所有權有
    所妨礙。從而，原告依民法第767條第1項規定，請求被告塗
    銷系爭抵押權設定登記，於法洵屬有據。
八、綜上所述，本件原告請求確認系爭抵押權所擔保之債權不存
    在，並請求被告將系爭抵押權設定登記予以塗銷，為有理由
    ，應予准許。
九、據上論結，本件原告之訴為有理由，依民事訴訟法第78條，
    判決如主文。
中　　華　　民　　國　　111 　年　　6 　　月　　21　　日
                  民事第二庭    法  官  李珮妤
正本係照原本作成。
如不服本判決，應於收受送達後20日內向本院提出上訴書狀，其
未表明上訴理由者，應於提出上訴後20日內向本院補提理由書狀
（須按他造當事人之人數附繕本）。如委任律師提起上訴者，應
一併繳納上訴審裁判費。
中　　華　　民　　國　　111 　年　　6 　　月　　21　　日
                                書記官  劉毓如